臺灣雲林地方法院民事判決　　　　　　　 95年度訴字第388號
原　　　告　辛○○
訴訟代理人　庚○○
被　　　告　丁○○
　　　　　　甲○○
　　　　　　己○
　　　　　　丙○○
兼上四人共同
訴訟代理人　戊○○
被　　　告　乙○○
上列當事人間請求分割共有物事件，本院於民國96年6 月20日言
詞辯論終結，判決如下：
    主    文
兩造共有如附表所示之土地應予變賣，所得價金按如附表所示所
有權應有部分之比例分配。
訴訟費用由兩造依原應有部分比例負擔。
    事實及理由
一、原告主張：坐落如附表所示之3 筆農地（以下簡稱：系爭3
    筆土地），為兩造所共有，其應有部分比例，各共有人均為
    七分之一，兩造就系爭土地並無不能分割之約定，亦無使用
    目的不能分割之情形，因難以協議分割，為此訴請裁判分割
    。又為增進系爭3 筆土地之利用價值，原告請求予以合併分
    割，由於系爭斗南鎮○○段1128、1129地號土地面積較小，
    且相毗鄰，並位於道路北邊；另系爭斗南鎮○○段1224地號
    土地則面積較大，且與上開2 筆土地不相毗鄰，並位於道路
    南邊。為此，原告主張將系爭1128、1129地號合併平均分為
    3 等分，另將系爭1224地號土地平均分為4 等分，即按如附
    圖雲林縣斗南地政事務所民國95年7 月7 日複丈成果圖所示
    方法分割，亦即由原告及被告乙○○、戊○○、丁○○、甲
    ○○、己○、丙○○依序取得如附圖編號A 、B （包括B1）
    、C 、D 、E 、F 及G 之土地，而對於按此方法分割所致面
    積之增減，則依不動產估價師之鑑定結果為補償。被告雖辯
    稱本件分割有違農業發展條例第16條之限制分割規定，且不
    同意合併分割等語。惟原告固於93年10月11日經法院之拍賣
    程序買得系爭3 筆農地之應有部分各七分之一，但系爭3 筆
    農地在農業發展條例修正前即屬七人共有，原告嗣後之買受
    取得，並不影響原有之共有型態，是原告請求分割，未違背
    農業發展條例第16條之規範意旨；另原告於買受系爭3 筆土
    地之應有部分時，即有與被告成立一共有關係之意思，依最
    高法院87年度台上字第3013號判決意旨，本件合併分割自不
    需被告之同意。倘鈞院認本件不得合併分割，則請變賣系爭
    3 筆土地，以價金分配予各共有人等語。
    並聲明：請將系爭3 筆土地按如附圖所示方法合併分割；或
    予以變賣，將所得價金分配予各共有人。
二、被告則均以：系爭3 筆土地為農地，原告係於農業發展條例
    在89年修正後始經法院拍賣取得該土地之應有部分，其請求
    分割有違農業發展條例第16條之規定；再被告均不同意分割
    ，亦不同意合併分割，是原告所請於法不合等語，資為抗辯
    。
    並均聲明：原告之訴駁回。
三、兩造不爭執之事實：
  (一)系爭3 筆土地均屬特定農業區之農牧用地，並為兩造所共有
    ，其應有部分比例，各共有人均為七分之一。
  (二)原告係於93年10月11日經法院拍賣買受取得系爭3 筆土地之
    應有部分。
  (三)兩造就系爭3 筆土地未有不分割之約定。
四、本件之爭點：
  (一)系爭3 筆土地按現行農業發展條例之規定，能否分割？如得
    以分割，則在被告不同意合併分割之下，原告請求合併分割
    ，能否准許？
  (二)如就原物分割不得合併分割，則原告請求變價分割是否適當
    ？
五、得心證之理由：
  (一)就原告請求裁判分割有無違反農業發展條例之規定部分：
  1.按各共有人除因物之使用目的不能分割或契約訂有不分割之
    期限者外，得隨時請求分割共有物。共有物之分割，依共有
    人協議之方法行之。分割之方法，不能協議決定者，法院得
    因任何共有人之聲請，命為下列之分配：(1)以原物分配於各
    共有人；(2)變賣共有物，以價金分配於各共有人。民法第82
    3 條第1 項及同法第824 條第1 項、第2 項分別定有明文。
    查兩造就系爭土地並未訂有不分割之期限，為兩造所不爭執
    ；再兩造就系爭土地未能協議分割，此從被告迄至言詞辯論
    期日仍不同意分割一節，可徵甚明。是原告請求裁判分割系
    爭3 筆土地，於法有據。
  2.再查，系爭3 筆土地均為特定農業區之農牧用地，有卷附土
    地登記謄本可稽（見本院調解卷第10至15頁），是系爭3 筆
    土地均屬農業發展條例第3 條第11款所稱之「耕地」。按農
    業發展條例第16條第1 項前段固規定：「每宗耕地分割後每
    人所有面積未達0.25公頃者，不得分割」，但該條後段「但
    書」第4 款則規定：「本條例中華民國89年1 月4 日修正施
    行前之共有耕地，得分割為單獨所有」，不在此限。亦即在
    「89年1 月4 日」修正之農業發展條例於「89年1 月28日」
    施行前之耕地（按：此次修正總統係於89年1 月26日公布）
    ，其分割可不受分割後面積須達0.25公頃之限制。又本款規
    定情形，對於農業發展條例在上開修正施行前已共有之耕地
    ，雖部分共有人於該條例修正施行後，移轉其應有部分，致
    部分共有人已非屬本條例修正施行前之所有權人，但為不影
    響原共有人之權益並使產權單純化，是其「共有人數」如與
    該條例修正施行前之共有人數相同，則仍得准予辦理分割。
    有內政部89年7 月7 日台內地字第8909175 號、89年9 月
    16日台內地字第8913114 號等函示在卷可參（見本院卷第
    95、96頁）。申言之，在農業發展條例上開修正施行前已共
    有之耕地，於修正後雖原共有人之土地應有部分移轉以致共
    有人有所變更，但如變更後之「共有人數」與修正施行前之
    「共有人數」相同，自不受分割後面積須達0.25公頃之限制
    。查系爭3 筆土地在農業發展條例於89年1 月28日修正施行
    前，為被告與訴外人沈水順所共有；又原告係於該條例修正
    施行後之93年10月11日，經法院拍賣沈水順之應有部分而買
    得該應有部分等情，有原告所提分配表及土地登記謄本在卷
    可參（見本件調解卷第25頁、第10至15頁），復為兩造所不
    爭執。是系爭3 筆土地在農業發展條例於89年修正前後之共
    有人數均屬相同一情，堪以認定。再系爭3 筆土地之面積如
    附表所示，分別為0.0556公頃、0.0776公頃及0.1618公頃，
    其面積雖全部未達0.25公頃，但承上所述，各共有人均得請
    求分割。從而，原告主張系爭3 筆土地並無使用目的上不能
    分割之情形，且予以分割亦未違反農業發展條例之規定等節
    ，足堪採信。
  (二)就原告能否請求合併分割部分：
  1.按共有物如為數宗不同地號之土地，其共有人如非以成立一
    共有關係之意思而共有數宗土地時，應認其共有關係分別存
    在於每宗土地之上，除經全體共有人同意外，法院為分割時
    ，尚不能任意予以合併為一共有物，視作一所有權而予分割
    ，此乃一物一權原則之當然解釋。最高法院有90年度台上字
    第1594號、92年度台上字第1534號判決可循。亦即對於數宗
    不同地號之共有土地，如共有人非以成立一共有關係之意思
    而共有該數宗土地時，除非全體共有人同意合併分割外，否
    則法院不得予以合併分割。
  2.本件被告堅不同意合併分割，業據被告陳述綦詳在卷可憑。
    原告雖謂兩造就系爭3 筆土地有成立一共有關係之意思，並
    援引最高法院87年度台上字第3013號判決意旨，主張本件合
    併分割毋須得被告之同意等語。惟查原告係經由法院之拍賣
    程序買受取得系爭3 筆土地之應有部分，亦即其係以個人之
    買受意思，即取得該等土地之應有部分並成為共有人，與被
    告間全然未有欲將系爭3 筆土地成立一共有關係之意思合致
    。按此，與最高法院87年度台上字第3013號判決所謂得逕予
    合併分割之情形尚屬有間。從而，原告片面主張將系爭3 筆
    土地合併分割一節，於法無據，不能准許。
  (三)就原告請求變價分割部分：
  1.按分割共有物究以原物分割或變價分割為適當，法院應斟酌
    當事人意願、共有物之使用情形、經濟效用及全體共有人之
    利益等情形而為適當之分割。最高法院著有87年度台上字第
    1402號、88年度台上字第600 號判決足參。
  2.承上所述，因系爭3 筆土地無法合併分割，而斟酌系爭土地
    為農地，主要供農業耕作使用；且該3 筆土地之面積分別為
    0.0556公頃、0.0776公頃及0.1618公頃，如依各共有人之應
    有部分均為七分之一之比例予以原物分割，則每人分配之面
    積各約為0.0079公頃（計算式：0.0556÷7 ＝0.007942，小
    數點第4 位以下四捨五入，下同）、0.0111公頃（計算式：
    0.0776 ÷7＝0.01108） 及0.0231公頃（計算式：0.1618÷
    7 ＝0.023114），均因面積過小且地形狹長，而不適於現今
    機械化之農業耕作，勢必失其通常之使用價值，並降低該等
    土地之經濟效益；即使被告願就伊等分得部分維持共有，但
    對原告而言，分得土地不適於耕作使用之問題仍然存在。是
    如按原物分割，顯然不利於全體共有人，並有害於社會經濟
    。衡諸上情，本院認應以變賣系爭3 筆土地，將價金依所有
    權應有部分比例分配予兩造之方式分割，始為適當。
六、綜上所述，本院斟酌兩造之意願及系爭3 筆土地之使用價值
    與經濟效益等一切情狀，認以變賣系爭3 筆土地，並將價金
    依所有權應有部分比例分配予兩造之方法分割，最為適當。
    從而，原告訴請變價分割，為有理由，應予准許，爰判決如
    主文所示。
七、本件係因分割共有物而涉訟，依民事訴訟法第80條之1 之規
    定，如由敗訴之當事人負擔全部訴訟費用顯失公平時，法院
    亦得酌量情形，命勝訴之當事人負擔一部分之訴訟費用。本
    件原告雖屬勝訴，但如由敗訴之被告負擔全部訴訟費用亦有
    失公平，是勝訴之原告亦應負擔一部分之訴訟費用。故此，
    本件應由兩造按原應有部分比例負擔訴訟費用，併此敘明。
八、訴訟費用負擔之依據：民事訴訟法第78條、第85條第1 項前
    段、第80條之1。
中　　華　　民　  國　　 96 　　年　   7　 月　　3    日
                    　民事第二庭
                          審判長法  官  林秋火
                                法  官  冷明珍
                                法  官  陳銘壎
本件正本係照原本作成。
如對本判決上訴，須於判決送達後20日內向本院提出上訴狀，並
附繕本。
中　　華　　民　  國　　 96 　　年　   7　 月　　3    日
                                書記官　王秀如
┌──────────────────────────────────┐
│附表：兩造共有之土地　　　　　　　　　　　　　                      │                                       │
├──┬─────────────┬──┬──────┬───────┤
│編號│不  動  產  標  示        │地目│面積（公頃）│所有權應有部分│
├──┼─────────────┼──┼──────┼───────┤
│ １ │雲林縣斗南鎮○○段1128地號│田  │0.0556      │均各七分之一  │
├──┼─────────────┼──┼──────┼───────┤
│ ２ │雲林縣斗南鎮○○段1129地號│田  │0.0776      │均各七分之一  │
├──┼─────────────┼──┼──────┼───────┤
│ ３ │雲林縣斗南鎮○○段1224地號│田  │0.1618      │均各七分之一  │
└──┴─────────────┴──┴──────┴───────┘
